臺灣南投地方法院刑事裁定
111年度聲字第92號
聲明異議人
即  受刑人  謝宗凱


                    （現於法務部○○○○○○○○○○○執行中）
上列聲明異議人即受刑人因公共危險案件，對於臺灣南投地方檢
察署檢察官之執行指揮（111年度執字第2號）聲明異議，本院裁
定如下：
    主  文
臺灣南投地方檢察署檢察官111年度執字第2號不准受刑人謝宗凱
易科罰金之執行指揮處分，應予撤銷。
    理  由
一、本件聲明異議意旨詳如刑事聲明異議狀所載（如附件）。
二、按受刑人或其法定代理人或配偶以檢察官執行之指揮為不當
    者，得向諭知該裁判之法院聲明異議，刑事訴訟法第484條
    定有明文。所謂「檢察官執行之指揮不當」，係指檢察官有
    積極執行指揮之違法及其執行方法有不當等情形而言，即受
    刑人聲明異議之客體，應以檢察官執行之指揮為限（最高法
    院102年度台抗字第404號裁定意旨參照）。次按刑法第41條
    第1項規定：「犯最重本刑為5年以下有期徒刑以下之刑之罪
    ，而受6月以下有期徒刑或拘役之宣告者，得以新臺幣1千元
    、2千元或3千元折算1日，易科罰金。但易科罰金，難收矯
    正之效或難以維持法秩序者，不在此限。」又依刑事訴訟法
    第457條第1項前段規定，執行裁判由為裁判法院對應之檢察
    署檢察官指揮之。此得易科罰金案件之執行，檢察官原則上
    應准予易科罰金，至是否不准易科罰金，係由執行檢察官依
    刑法第41條第1項但書規定，舉符實且具體之事證以審酌受
    刑人是否有因易科罰金，「難收矯正之效或難以維持法秩序
    」之例外情形，而為決定。所謂「難收矯正之效」及「難以
    維持法秩序」，係指執行檢察官依具體個案，經考量犯罪特
    性、情節及受刑人個人特殊事由等事項後，綜合評價、權衡
    之結果。是對於檢察官否准易科罰金執行指揮之聲明異議案
    件，法院應先審查檢察官所踐行之否准程序有無明顯瑕疵，
    再審查檢察官所審酌之事項有無錯誤、有無與刑法第41條第
    1項但書所定之裁量要件欠缺合理關連性，所為之裁量有無
    超越法律授權範圍等實體事項，而為檢察官執行之指揮是否
    有不當之判斷（最高法院110年台抗字第757號裁定意旨參照
    ）。
三、再按正當法律程序為憲法保障人民之基本概念，屬維繫人性
    尊嚴之一環，實現此憲法概念之程序法規定，則因人民所處
    法律位階層面之不同，而分散臚列於行政程序法及刑事訴訟
    法等法律規定中，於踐履正當法律程序之保障時，應視個案
    判斷適用之程序法規定。行政程序法與刑事訴訟法雖屬不同
    法律層面之程序規定，惟對於正當法律程序之踐履及人權保
    障之實現，並無二致。刑罰係由法院裁判後，由檢察官執行
    實現裁判內容，完成國家刑罰權之行使，故執行有罪判決乃
    行使刑事訴訟所確定之國家具體刑罰權，係為輔助完成刑事
    司法權之完整實現，以達刑事訴訟之目的，屬廣義之刑事訴
    訟程序，應定位為司法行政處分，雖非行政機關之單方行政
    處分，而無行政程序法之適用，但檢察官於指揮執行時，特
    別攸關受刑人憲法上之基本訴訟權利，仍宜遵循適當之程序
    ，慎重從事。依刑法第41條第1項規定之立法理由說明，個
    別受刑人如有不宜易科罰金之情形，在刑事執行程序中，檢
    察官得依該項但書規定，審酌受刑人是否具有「確因不執行
    所宣告之刑，難收矯正之效，或難以維持法秩序」等事由決
    定之。是以，於法院判決確定後，受刑人僅取得得聲請易科
    罰金之資格，檢察官對於得易科罰金案件之指揮執行，仍應
    依具體個案，考量犯罪特性、情節及受刑人個人特殊事由等
    因素，如認受刑人確有因不執行所宣告之刑，難收矯正之效
    ，或難以維持法秩序者，自得不准予易科罰金，此乃檢察官
    指揮執行時得依職權裁量之事項。雖刑事訴訟法並無執行檢
    察官於刑之執行指揮時，應當場告知不准易科罰金之規定，
    但此重大剝奪受刑人人身自由之強制處分，如能賦予受刑人
    對於不准易科罰金之理由有陳述意見之機會，或許受刑人能
    及時提供一定之答辯或舉出相當證據，得就對其不利之理由
    進行防禦，或改聲請易服社會勞動，或能使檢察官改變准否
    易刑處分之決定，無待受刑人日後始得依刑事訴訟法第484
    條對檢察官之指揮聲明異議。尤其在現行實務上，檢察官指
    揮執行，係以准予易科罰金為原則，於例外認受刑人有難收
    矯治之效或難以維持法秩序時，始不准易科罰金，則於否准
    易科罰金時，因與受刑人所受裁判主文諭知得以易科罰金之
    內容有異，對受刑人而言，無異係一種突襲性處分，參酌行
    政程序法第102條及行政罰法第42條分別規定：行政機關作
    成限制或剝奪人民自由或權利之行政處分前，應給予該處分
    相對人陳述意見之機會，暨行政機關於裁處前，應給予受處
    罰者陳述意見之機會之同一法理，倘能予受刑人就己身是否
    有難收矯正之效或難以維持法秩序之情形有陳述意見之機會
    ，再由檢察官為准駁易刑處分之定奪，自與憲法保障人權及
    訴訟權之宗旨無違（最高法院108年度台抗字第536號裁定意
    旨參照）。
四、經查：
　㈠本件聲明異議人即受刑人（下稱受刑人）謝宗凱因公共危險
    案件，經本院以110年度投交簡字第367號判決判處有期徒刑
    5月，如易科罰金，以新臺幣1千元折算1日確定，有臺灣高
    等法院被告前案紀錄表在卷足憑。嗣受刑人於民國111年1月
    18日至臺灣南投地方檢察署（下稱南投地檢署）報到，於該
    次詢問中僅口頭陳述我要聲請易科罰金並一次繳清等語，並
    經執行書記官記明筆錄後，送檢察官審核，而經檢察官於同
    日審核後分別在聲請易科罰金案件審核表、指揮執行命令上
    勾選「不准予易科罰金」、「發監執行」，並於審核表審查
    意見欄位不准易科罰金之理由註記為：「本件為5年內2犯，
    雖酒測值0.33mg/L，然酒後不慎撞擊他人多部車輛，且初次
    酒駕於108年間，酒測值高達0.82mg/L，認不入監執行，難
    收矯正之效。」，再經主任檢察官核閱，勾選同「如檢察官
    所擬具意見」，嗣後受刑人復經傳喚到案，遂於111年2月14
    日經詢問後述問題後（參下述㈡），令受刑人入監執行等情
    ，業經本院依職權調取南投地檢署111年度執字第2號執行卷
    宗，並核閱其內之被告提示簡表、刑案資料查註記錄表、刑
    事判決書、執行筆錄、聲請易科罰金案件審核表、檢察官指
    揮執行命令、刑事執行案件進行單、執行指揮書無訛。
  ㈡又檢察官不准受刑人易科罰金之決定，將直接造成受刑人入
    監服刑之效果，係剝奪人身自由之處分，該裁量處分之形成
    程序、內容及處分本身是否實質正當，刑事訴訟法雖無明文
    ，惟仍應受正當法律程序及基本人權保障等之拘束，是檢察
    官倘認受刑人有不宜易科罰金之情形，自應就其理由詳加說
    明並告知受刑人。然查，檢察官為前揭執行指揮時，於111
    年2月14日執行筆錄僅告以：「（問：依法審酌認為，若未
    發監執行難受矯正之效或維持法秩序，你是否了解？有無意
    見？）沒有意見。」、「（問：若你對此不准易科罰金之命
    令不服，可依刑事訴訟法第484條之規定向諭知該裁判之法
    院聲明異議，是否知悉？有何意見？）我知道了，我有跟法
    院聲明異議了。」、「（問：尚有何意見及補充？）沒有意
    見。」等語，似僅為受刑人到案執行前之例示詢問，與難收
    矯正之效、難以維持法秩序或受刑人之個人特殊事由似無直
    接相關，況此時檢察官已先行否准易科罰金之聲請，則上開
    執行筆錄僅在告知結果，未就其不准易科罰金之任何相關事
    項再次詢問受刑人，能否認檢察官有令受刑人充分表示意見
    之機會，難認無疑。再者，經遍查卷內事證，亦未曾給予受
    刑人就自身是否有難收矯正之效或難以維持法秩序之情形陳
    述意見之機會，參諸前開之說明，執行檢察官對於正當法律
    程序之要求未盡相符，尚有未當之處。
  ㈢綜上所述，檢察官本件決定不准受刑人易科罰金，其作成處
    分之程序有上開明顯瑕疵，對受刑人受憲法保障之人身自由
    權益有重大影響，難認妥適，從而，檢察官本件執行指揮處
    分既有上開不當之處，即屬無可維持，應由本院撤銷臺灣南
    投地方檢察署檢察官111年度執字第2號不准受刑人易科罰金
    之執行指揮處分，由該署檢察官另為適法之執行指揮。至聲
    明異議意旨固稱：受刑人犯後深感悔悟，不敢再飲酒，亦至
    醫療院所接受酒精戒癮治療，足見於本案後已引以為誡，經
    本案判決已達矯治之效，絕不再犯，受刑人之母親雖有5名
    子女，然除受刑人外，4位兄弟姊妹皆以成家而有家庭需要
    照顧，獨留受刑人一人照顧高齡8、90歲之母親，若入監服
    刑，不僅家中頓失經濟支柱，年邁母親亦將無人照顧云云等
    為異議理由，然本院係審酌檢察官未事前通知受刑人陳述意
    見，而有違正當法律程序，故撤銷前揭檢察官之執行指揮，
    並非認定受刑人必定可以易刑，或前揭異議理由為有理由。
    是受刑人上述聲明異議之理由，應待檢察官通知其陳述意見
    時，自行向檢察官陳述，由檢察官重為決定得否易科罰金，
    併此敘明。
五、據上論斷，爰依刑事訴訟法第486條，裁定如主文。
中　　華　　民　　國　　111 　年　　3 　　月　　3 　　日
　　　　　　　　　刑事第四庭  法　官　孫  于  淦  
以上正本證明與原本無異。
如不服本裁定，應於送達後5日內，向本院提出抗告狀。
　　　　　　　　　　　　　　　書記官　林  佩  儒
中　　華　　民　　國　　111 　年　　3 　　月　　3 　　日